【裁判字號】    99,易,2848
【裁判日期】    991020
【裁判案由】    詐欺
【裁判全文】
臺灣臺中地方法院刑事判決              99年度易字第2848號
公  訴  人  臺灣臺中地方法院檢察署檢察官
被      告  乙○○
上列被告因詐欺案件，經檢察官提起公訴（99年度偵字第5620號
），本院判決如下：
    主   文
乙○○幫助意圖為自己不法之所有，以詐術使人將本人之物交付
，處有期徒刑肆月，如易科罰金，以新臺幣壹仟元折算壹日。
    犯罪事實
一、乙○○明知近年來社會上盛行以虛設、租賃、借用或買賣人
    頭帳戶等方式，供詐騙集團作為詐騙他人交付財物之不法用
    途，亦可預見無故收購、租賃或借用他人之存摺、提款卡及
    密碼者，極可能係將之作為財產犯罪之工具，用於掩飾因財
    產性犯罪所匯入之款項，藉以避免真實身分暴露而遭到訴究
    ，然其仍基於縱有人以其所提供之金融帳戶實行詐欺取財犯
    罪，亦不違背其本意之幫助詐欺取財犯意，先於民國98年11
    月23日領出其母親許麗紋於同日匯入其向中華郵政股份有限
    公司臺中樹仔腳郵局所申設使用之帳戶（局、帳號：000000
    000000 00號）內之新臺幣（下同）1,500元後，即於98年12
    月1日14 時許前之某時，在不詳處所，將其上開郵局帳戶之
    存摺、提款卡及密碼，提供予不詳詐騙集團之成年成員，容
    任該詐欺集團利用上開帳戶，作為詐財之人頭帳戶使用。而
    該詐欺集團成員即共同意圖為自己不法之所有，並基於詐欺
    取財之犯意聯絡，於98年12月1日14 時許，由集團成員佯裝
    香港馬會主管「歐陽明」，以SKYPE（帳號hky6666）傳遞有
    關投資彩券虛假訊息及投注戶口申請表予甲○○，致甲○○
    陷於錯誤，旋於同日15時32 分許，匯款2萬元至乙○○前揭
    郵局帳戶後，即填寫投注戶口申請表通知上開詐欺集團成員
    。嗣因上開詐欺集團其他自稱香港馬會總監「李富光」之成
    員通知甲○○所中總彩金，並一再要求甲○○必須匯繳國外
    手續費給該公司會計師，甲○○始察覺受騙，報警處理，因
    而查知上情。
二、案經基隆市警察局第三分局報告臺灣臺中地方法院檢察署檢
    察官偵查起訴。
    理   由
壹、證據能力方面：
一、按傳聞法則之重要理論依據，在於傳聞證據未經當事人之反
    對詰問予以核實，乃予排斥，惟若當事人已放棄對原供述人
    之反對詰問權，於法院審判時表明同意該等傳聞證據可作為
    證據，基於證據資料愈豐富，愈有助於真實發現之理念，並
    貫徹刑事訴訟法修法加重當事人進行主義之精神，確認當事
    人對於證據能力有處分權之制度，傳聞證據經當事人同意作
    為證據，法院認為適當者，亦得為證據。另當事人於調查證
    據時，對於傳聞證據表示「沒有意見」、「對於證據調查無
    意見」，而未於言詞辯論終結前聲明異議，應視為已有將該
    等傳聞證據採為證據之同意，此刑事訴訟法第159條之5定有
    明文。查被告乙○○於本院準備程序時，對於本案偵查卷內
    之人證、書證，均無意見，迄至本案言詞辯論終結前，對於
    卷內之人證、書證，亦未聲明異議，有本院準備程序筆錄及
    審判筆錄在卷可考；另經本院審酌卷內各該人員陳述時之情
    狀，均查無被違法取供或非出於自由意志之情形，相關書證
    亦查無違法取證或造假虛捏之情事，以之作為本案之證據，
    皆屬適當，依前揭規定，本判決以下所引用之卷內人證、書
    證均得為本案之證據，合先敘明。
貳、實體方面之理由：
一、訊據被告乙○○固坦承上開中華郵政股份有限公司臺中樹仔
    腳郵局帳戶原係由其申請並使用等情，惟矢口否認有幫助詐
    欺取財犯行，辯稱：上開郵局帳戶存摺及提款卡大約是於去
    年（98年）12月初領完錢後遺失，而上開帳戶之密碼伊是用
    小標籤貼在提款卡上，密碼是以生日換來換去，確實號碼忘
    記了，伊當時有去警察局報案，但是警察局不受理云云。惟
    查：
  (一)被告乙○○名義之中華郵政股份有限公司臺中樹仔腳郵局帳
    戶係被告乙○○所開設，而被害人甲○○於上開犯罪時間，
    遭不詳詐騙集團成員以上開犯罪手法詐欺取財，並於98年12
    月1日15時32 分許，匯款至被告乙○○上開郵局帳戶內等情
    ，業據被害人甲○○於警詢時指述明確（見基隆市警察局第
    三分局基警三分偵字第0980313886號刑案偵查卷宗＜下稱警
    卷＞第1、2頁），並有中華郵政股份有限公司臺中郵局99年
    1月6日中管字第0992100046號函暨檢送之被告乙○○上開郵
    局帳戶之郵政存簿儲金立帳申請書、印鑑卡等開戶資料影本
    、客戶歷史交易清單各1 份、被害人甲○○所提出之郵政自
    動櫃員機交易明細表影本、投注戶口申請表各1 份附卷可佐
    （見警卷第6頁至第10頁、第14 頁）；而被告乙○○對於被
    害人甲○○受騙匯款至其所申請開立之上開郵局帳戶一節，
    亦不爭執，則被告乙○○所申請開立之上開郵局帳戶，遭詐
    騙集團成員作為詐財之匯款帳戶使用之情，應堪認定。
  (二)被告乙○○雖以上開情詞置辯，惟一般人皆知金融帳戶存摺
    、金融卡及密碼攸關個人金融信用，一起存放易致個人金融
    隱私外洩且遭人盜用，故常理以言，帳戶之申設人大多不會
    將上開帳戶資料一併存放，而係分開保管。且為免他人得知
    金融卡密碼，亦大多不以個人資訊作為設定依據，縱使仍以
    個人身分資料作為密碼以免遺忘，亦無另行填載在該等存簿
    、金融卡等資料上，以避免遭人盜用為是。從而，被告乙○
    ○既供陳其係到樓下便利商店附設提款機提領款項，理論上
    應僅需攜帶該帳戶之金融卡即可，竟連同該帳戶之存摺一併
    攜出，此舉已不合常情。況被告乙○○係以自己之生日作為
    上開帳戶之密碼，應無難以記憶之理，且縱有遺忘之虞，亦
    不應將紀錄密碼之資料與金融卡一併存放，徒使他人可輕易
    得知金融卡密碼，是被告乙○○所辯：伊係將記載金融卡密
    碼之小標籤黏貼於金融卡上等語，亦不符常理，自難以採信
    。又被告乙○○迭辯稱：伊母親匯錢給伊，當天伊帶了上開
    郵局帳戶的存摺及金融卡去伊家樓下全家便利商店提領錢後
    ，帳戶存摺、金融卡就不見了，伊於98年12月初有去郵局掛
    失時，就到臺中市南區的成功派出所報案，警察表示沒有被
    害人資料不接受伊報案等語云云（見臺灣臺中地方法院檢察
    署99年度偵字第5620號偵查卷宗第5頁、本院99年9月15日準
    備程序筆錄第2頁、本院99年10月8日審判筆錄第6、7頁），
    然被告乙○○迄至本案審理終結，始終未能提出其向郵局辦
    理掛失及向警察局報案之相關證據資料，且徵諸被告上開郵
    局帳戶客戶歷史交易清單，亦無被告乙○○掛失之相關紀錄
    ，是被告乙○○上開所辯，已非無疑。況按被告之母親許麗
    紋係於98年11月23日匯款1500元至被告乙○○上開郵局帳戶
    ，而被告乙○○亦確實於當天跨行提領該筆匯款（見警卷第
    9 頁），又被害人甲○○於98年12月1日15時32 分許受騙匯
    款後，即於98年12月3日14時38 分許向臺北市政府警察局松
    山分局松山派出所報案，並由松山派出所於同日15時8 分許
    傳真通報郵局，將被告乙○○上開郵局帳戶列為警示帳戶，
    此有臺北市政府警察局松山分局松山派出所受理刑事案件報
    案三聯單、受理詐騙帳戶通報警示簡便格式表各1 紙在卷可
    按（見警卷第11、12頁），則如果被告乙○○係於提領其母
    親該筆匯款後，被害人甲○○匯款前，發現上開帳戶之存摺
    、金融卡遺失乙情，而向郵局辦理掛失，則被害人甲○○應
    無法於98年12月1日15時32 分許仍能匯款至被告乙○○上開
    郵局帳戶；又被告乙○○倘係於被害人甲○○於98 年12月3
    日14時38分許向松山派出所報案後，發現上開帳戶之存摺、
    金融卡遺失乙情，其向警察局報案時，亦應無如其所辯「警
    察表示當時尚無被害人資料不接受報案」之情形。因此，被
    告乙○○所稱12月初向警察局報案，則僅能恰好在被害人甲
    ○○匯款（98年12月1日15時32 分許）後，至被害人甲○○
    向松山派出所報案（98年12月3日14時38 分許），此短短不
    到2 日之期間內，其時間上之巧合，更非無疑。況金融帳戶
    之存摺、金融卡或密碼等資料遺失者，只要向金融機構辦理
    掛失止付，詐欺集團將無法提領詐得金額，且詐欺集團若未
    取得原帳戶之所有人同意而加以使用，則費盡心思所詐得金
    額亦有可能遭原帳戶所有人以掛失補發方式提領一空，而詐
    騙所得之金額動輒上萬元，遠較購買或承租帳戶使用之微薄
    款項為鉅。則衡以常情，詐欺集團不致以遺失或竊得等無法
    掌控之帳戶，作為詐騙被害人出入往來帳戶，而甘冒可能遭
    原帳戶所有人凍結帳戶補辦存摺資料領款，致無法提領之風
    險。是被告乙○○所辯，既無法提出已掛失或報案之相關證
    據佐證，又有上開疑點，顯係臨訟杜撰之詞，實難以採信。
  (三)按刑法上之故意，分為直接故意（確定故意）與間接故意（
    不確定故意）。行為人對於構成犯罪之事實，明知並有意使
    其發生者，為直接故意；行為人對於構成犯罪之事實，預見
    其發生而其發生並不違背其本意者，為間接故意。又幫助犯
    之成立，以行為人主觀上認識被幫助者正欲從事犯罪或係正
    在從事犯罪，且該犯罪有既遂之可能，而其行為足以幫助他
    人實現構成要件者，即具有幫助故意，並不以行為人確知被
    幫助者係犯何罪名為必要。而按金融機構之帳戶為個人理財
    之工具，為便利大眾使用此一理財工具，以資活絡資金供需
    ，對於申請開設金融帳戶並無設有任何特殊之限制，一般民
    眾皆能自由申請開戶，並得同時在不同金融機構申請多數存
    款帳戶使用，乃眾所周知之事實，依一般人之社會生活經驗
    ，倘係經由合法管道之收入或支出，其於金融帳戶之存放及
    提領，本可自行向金融行庫開立帳戶後使用，殊無大費周章
    使用他人帳戶之必要，況且近來詐騙案件層出不窮，詐騙集
    團多利用人頭帳戶做為出入帳戶，不僅廣為媒體所披載，亦
    經政府一再宣導提醒注意，尤以現今各地金融機構所設自動
    提款機莫不設定轉帳之警示畫面，或張貼警示標語，促請使
    用大眾注意，衡諸目前社會以電視、報紙甚至網路等管道流
    通資訊之普及程度，以及使用自動提款機從事提款、轉帳交
    易之頻繁，苟見有陌生人不思以自己名義申請開立帳戶，反
    而向不特定人蒐集或收購他人之金融機構帳戶使用，自屬可
    疑。而現今犯罪集團或不法份子為掩飾其不法獲利行徑，避
    免執法人員之追究處罰，經常誘使一般民眾提供金融機構帳
    戶存摺等資料，渠等再以此帳戶供作對外詐騙或其他各種財
    產犯罪之不法用途使用等情，亦為一般合理之人知之甚明。
    本件被告乙○○將其所有之上開郵局帳戶之存摺、提款卡及
    密碼交付予真實姓名年籍不詳之詐騙集團成員，則其對於詐
    騙集團成員可能將之用於詐財，使偵查機關不易偵查一節，
    應有所預見，竟仍提供上開帳戶予詐騙集團成員使用，顯有
    容認犯罪事實發生之本意，其有幫助該詐欺集團利用上開郵
    局帳戶實施詐欺取財犯行之不確定故意及行為甚明。
  (四)綜上所述，被告乙○○申請開立之上開郵局帳戶既經詐騙集
    團作為向被害人詐取財物之匯款帳戶使用，而被告乙○○對
    於上開郵局帳戶何以落入詐騙集團成員手中復無法提出任何
    合理之說明，亦無任何相關事證足證前開金融帳戶有遺失或
    遭竊之情事，以供本院查證對其有利之事項，本院在無任何
    相關佐證之前提下，自難遽以採信其供詞。由此而論，被告
    乙○○申請開立之上開郵局帳戶之存摺、金融卡及密碼，應
    係被告在98年11月23日領出其母親許麗紋匯入之1500元後，
    至98年12月1日15時32 分許前某時，在不詳地點，以不詳代
    價、方法，提供予詐騙集團作為詐財匯款之人頭帳戶使用，
    至於被告前開所辯，均顯係事後卸責之詞，礙難採信。本件
    事證明確，被告乙○○幫助詐欺取財之犯行洵堪認定，應予
    依法論科。
二、按幫助犯之成立，主觀上行為人須有幫助故意，客觀上須有
    幫助行為，意即須對於犯罪與正犯有共同之認識，而以幫助
    之意思，對於正犯資以助力，而未參與實施犯罪之行為者而
    言（參照最高法院75年度臺上字第1509號、88年度臺上字第
    1270號判決意旨）。核被告乙○○將其所申設之上開郵局帳
    戶存摺、提款卡及密碼提供予真實姓名、年籍不詳之成年人
    ，供其所屬犯罪集團成員詐騙財物，被告乙○○顯係基於幫
    助他人詐欺取財之犯意，且所為提供郵局存簿、提款卡及密
    碼予他人之行為，亦屬刑法詐欺罪構成要件以外之行為，其
    既以幫助他人詐欺之意思而參與犯罪構成要件以外之行為，
    係犯刑法第30條第1 項、刑法第339條第1項之幫助詐欺取財
    罪。又被告乙○○係幫助他人犯罪，審酌其犯罪情節，爰依
    刑法第30條第2 項之規定減輕其刑（被告乙○○本件犯罪之
    型態為幫助他人詐欺取財，因詐欺取財罪之正犯是否屬於共
    同正犯，與被告乙○○應成立之罪名、刑責均無涉，為免累
    贅，爰不於主文欄諭知被告乙○○幫助「共同」詐欺取財，
    附此敘明）。爰審酌被告乙○○提供前開帳戶供他人非法使
    用，幫助犯罪者隱匿真實身分，助長社會犯罪風氣及增加追
    緝犯罪之困難度，其犯罪動機、目的、手段及犯罪後猶矢口
    否認犯行，足見其毫無悔意，惟念其所為提供帳戶僅為幫助
    行為，尚未實際參與詐欺取財之犯行，可責難性較輕，被害
    人甲○○受騙金額，暨檢察官於本院審理中具體求刑之刑度
    範圍等一切情狀，量處如主文所示之刑，並依法諭知易科罰
    金之折算標準，以資懲儆。
據上論斷，應依刑事訴訟法第299條第1項前段，刑法第339條第1
項、第30條第1項、第2項、第41條第1項前段，刑法施行法第1條
之1第1項、第2項前段，判決如主文。
中    華    民    國    99    年    10    月    20    日
                刑事第十九庭  審判長法  官  林三元
                                    法  官  李立傑
                                    法  官  黃裕仁
以上正本證明與原本無異。
如不服本判決應於收受判決後10日內向本院提出上訴書狀，並應
敘述具體理由；其未敘述上訴理由者，應於上訴期間屆滿後20日
內向本院補提理由書（均須按他造當事人之人數附繕本）「切勿
逕送上級法院」。
                                   書記官  何淑鈴
中    華    民    國    99    年    10    月    22    日
附錄論罪科刑法條
刑法第339條第1項：
意圖為自己或第三人不法之所有，以詐術使人將本人或第三人之
物交付者，處5年以下有期徒刑、拘役或科或併科1千元以下罰金
。

司法院資訊處製作；財團法人民間司法改革基金會備份。
